最　高　行　政　法　院　判　決
　　　　　　　　　　　　　94年度判字第01314號
上　訴　人　甲○○
被 上訴 人　財政部臺灣省中區國稅局
代　表　人　乙○○
上列當事人間因贈與稅事件，上訴人不服中華民國92年7月30日
臺中高等行政法院92年度訴字第344號判決，提起上訴。本院判
決如下：
    主  文
上訴駁回。
上訴審訴訟費用由上訴人負擔。
  　理  由
一、上訴人於民國（下同）81年6月27日以自有資金新台幣（下
    同）3,666,200元為其連襟葉福順購置坐落台中縣大甲鎮○
    ○○段42之89地號持分2分之1之土地乙筆，被上訴人所屬沙
    鹿稽徵所認其涉有行為時遺產及贈與稅法第5條第3款規定應
    以贈與論情事，乃核定其81年度贈與總額3,666,200元，應
    納稅額320,854元，上訴人不服，申經復查結果未獲變更，
    提起訴願，亦遭駁回，遂提起本件行政訴訟。經原審法院判
    決駁回其訴後，仍不服而提起上訴。
二、上訴人於原審起訴主張：本件系爭土地係於81年8月24日以
    葉福順名義完成登記，有被上訴人提出之舊土地登記謄本可
    考，故並無嗣後公佈施行之信託法適用。又該系爭土地購買
    日期為81年4月2日，有兩造各自提出相同內容之買賣契約書
    在卷可憑，是贈與行為乃發生於81年4月2日，而被上訴人於
    86年5月29日始發函通知上訴人補提申報，並於同年5月30日
    送達，而系爭贈與稅繳款書則於同年6月19日送達，有被上
    訴人提出復查案件審查報告書可稽，是早已超過5年核課期
    間規定。縱認本件屬贈與行為，然依84年1月13日修正遺產
    及贈與稅法第5條第3項、第10條第1、2項規定，贈與財產價
    值之計算，土地以公告現值為準，本項規定於修正公佈日尚
    未核課或尚未核課確定者，亦有適用；既本件依原處分認定
    ，係以不動產為贈與標的，自應以公告現值計算贈與總額，
    被上訴人以購買土地之資金，為贈與標的，自有違誤。縱依
    購地資金為贈與標的，依系爭土地買賣契約書，約定土地每
    坪以4萬元計算，按移轉之面積計算買賣價金雖應為3,666,2
    00元，惟買賣雙方均陳稱買賣總價款為360萬元，惟上訴人
    僅支2,299,800元，即以開立6張支票，每張金額283,300元
    ，計1,699,800元，加上83年9月10日代出賣人清償臺灣土地
    銀行大甲分行抵押貸款60萬元，合計尚有1,300,200元未付
    ，故被上訴人逕以3,666,200元推算價金，顯非允當。再者
    ，上開買賣總價因包括上訴人於83年9月10日代出賣人清償
    60萬元之抵押貸款，此有上開談話筆錄及被上訴人所提調查
    表之案情分析記載可憑，可見上訴人所為之贈與跨不同年度
    ，原處分遽認均為81年度之贈與，亦非正確。為此，請撤銷
    訴願決定及原處分。
三、被上訴人在原審答辯則以：上訴人雖稱系爭土地係其信託予
    葉福順，惟信託係委託人將財產權移轉或為其他處分，使受
    託人依信託本旨，為受益人之利益或為特定之目的，管理或
    處分信託財產之關係，上訴人既無法說明其將土地信託予葉
    福順之目的，亦無法提示葉福順曾為受益人之利益或為特定
    之目的，管理或處分該土地之相關證明，所稱自無從採據，
    又依其提示之買賣契約書、臺灣臺中地方法院檢察署檢察官
    不起訴處分書及大甲鎮調解委員會調解書之內容亦均未提及
    上訴人與葉福順間有信託關係，且其中陳述之內容如「葉福
    順則辯稱伊只是登記右揭土地買受人」等語，與信託關係中
    之受託人之角色完全不同，是其主張核無足採。次按遺產及
    贈與稅法第5條第3款規定雖於84年1月12日新增但書規定，
    若為他人購置之財產為不動產者，係以該不動產為贈與之標
    的，而非出資資金，惟該規定並未追溯適用，本件仍應以修
    正前之規定即出資資金為贈與標的，至上訴人所稱修正後之
    同法第10條第2項規定，其追溯適用之範圍係第10條第1項估
    價之規定，與前述遺產及贈與稅法第5條第3款核課標的無關
    ，上訴人爰引主張以系爭土地之價值計算本件贈與價值，自
    有誤解等語，資為抗辯。
四、原審酌全辯論意旨及調查證據之結果，以：經查，上訴人於
    81年6月27日以自有資金向傅景燦、傅添情等2人購置坐落台
    中縣大甲鎮○○○段42之89地號（重測後為義和段729號）
    持分2分之1之土地乙筆，並以葉福順為該土地登記名義人，
    有買賣契約書、土地登記簿謄本、上訴人及傅添情、葉福順
    等3人之談話記錄附原處分卷可稽，此亦為上訴人所不爭。
    按上訴人既以自己之資金向他人購置土地，並以葉福順登記
    為該土地之所有權人，依民法第758條之規定，該土地之所
    有權即歸屬葉福順所有。至上訴人主張該土地係借用葉福順
    之名義，並非贈與該土地予葉福順乙節，惟該土地已於81年
    8月24登記予葉福順，迄今十餘年來均未變動，又葉福順於
    談話筆錄稱因上訴人無自耕農身份，因其有此身份方以其名
    義登記等語，然土地法於89年2月2日修正，刪除第30條之規
    定，取消農地之移轉須有自耕能力之限制，而葉福順仍未將
    該土地所有權移轉登記予上訴人。另上訴人雖提出臺中縣大
    甲鎮調解委員會之調解書，其上雖載有葉福順同意於86年6
    月30日前將該土地過戶登記予上訴人，惟調解日係86年6月6
    日，已在被上訴人於同年4月間調查本件贈與事宜而約談彼
    等2人之後，是上訴人上開主張，自難以採信。至上訴人所
    提之臺灣臺中地方法院檢察署檢察官不起訴處分書，係傅景
    燦及傅添情之父傅友以上訴人利用借款予傳景燦等2人，再
    將該土地所有權移轉登記予上訴人，而以上訴人涉有偽造文
    書之事由，向檢察官提出告訴並經檢察官不起訴處分在案，
    與本件上訴人有無將該土地贈與葉福順之行為，並無直接因
    果關係，難為上訴人有利之證明，併予敘明。次查，依稅捐
    稽徵法第21條第1款及第3款分別規定：「．．．一依法應由
    納稅義務人申報繳納之稅捐，已在規定期間內申報，且無故
    意以詐欺或其他不正當方法逃漏稅捐者，其核課期間為5年
    。三未於規定期間內申報，或故意以詐欺或其他不正當方法
    逃漏稅捐者；其核課期間為7年。」，因本件上訴人有贈與
    該土地予葉福順之事實，上訴人並未符合該條第1款所規定
    按期申報之情形，而為被上訴人查核屬實，再發函上訴人補
    提申報，依該條第3款之規定，其核課期間為7年，上訴人主
    張本件依財政部82年11月11日台財稅第8000718090號函釋意
    旨，核課期間為5年，自有誤會。又該土地依上開土地登記
    簿謄本記載於81年8月18日送件，同月24日登記予葉福順，
    買賣契約書約定買方價金餘額於過戶手續辦理完成付清，上
    訴人承稱被上訴人於86年5月29日始發函通知上訴人補提申
    報本件贈與稅，並於同年5月30日送達，依此，二者期間相
    距亦未超出5年，併予論敘。復查，依行為時遺產及贈與稅
    法第5條第3款之規定，以自己之資金無償為他人購置財產者
    ，其資金，而本件上訴人係以自有資金購置系爭土地予葉福
    順，雖該款於84年1月12日新增但書規定，若為他人購置之
    財產為不動產者，係以該不動產為贈與之標的，而非出資資
    金，惟該法對此款並未另有追溯適用之規定，本件自應以行
    為時即該法修正前之此款規定，即以上訴人出資資金為贈與
    標的，是被上訴人以該資金而非以該土地之公告現值計算贈
    與總額，並無不合。至84年1月13日修正之遺產及贈與稅法
    第10條第2項規定：「本條修正前發生贈與行為之案件，於
    本條例修正公佈生效日尚未核課或尚未核課確定者，其估價
    適用前項規定辦理。」，係指贈與財產價值估價之方式，應
    以現行規定辦理，而非指在此法修正前以自己之資金無償為
    他人購置財產者，依修正後同法第5條第3款之規定，如所購
    置之財產為不動產，則以不動產計算贈與價值。是上訴人主
    張本件原處分認定係以系爭土地為贈與標的，自應以該土地
    之公告現值計算贈與總額，亦屬無據。又依原處分卷附上訴
    人於81年4月2日與訴外人傅景燦及傅添情2人所訂立之系爭
    土地買賣契約書，買賣價金以每坪4萬元計算，並約定地坪
    精確保存登記面積，以地政機關複丈為準，同卷所附之土地
    登記謄本，該土地面積於80年11月5日因分割增加同段42之
    90地號而為617平方公尺，此為該土地買賣時之面積（在此
    之前後因土地分割增加地號面積有所變動），被上訴人以
    606平方公尺計算（此應為81年1月30日同段42之87地號之面
    積，該土地原面積1,223平方公尺，於79年8月3日分割出系
    爭土地，面積剩408平方公尺，81年1月30日再合併同段42之
    90號土地，面積為606平方公尺），被上訴人對該土地面積
    計算雖有少算，惟此對上訴人有利，依行政救濟不利益不變
    更原則，原審法院對此部分仍應予以維持，是被上訴人以該
    土地面積606平方公尺換算183．31坪，上訴人所購該土地持
    分2分之1，乘以每坪單價4萬元，計出買賣總價金為3,666,2
    00元，並以之為本件贈與總額，依首開規定，自屬有據。至
    上訴人主張與傅添情於談話記錄中均稱該土地總價金為360
    萬元，即每坪4萬元，坪數為90坪，與上開契約書所載應以
    地政機關複丈之面積計算意旨不合，傅添情又未指明系爭土
    地面積為90坪，何以與土地登記謄本所載面積不合，及依該
    謄本記載面積計算價金應較360萬元多出6萬餘元，其同意對
    此金額不予列計，而以整數360萬元計算，是該土地之買賣
    價金自應依買賣契約書所載之約定計算，上訴人此部分主張
    ，難以採信。再按稅捐稽徵機關並未直接參與當事人間之私
    經濟活動，其能掌握之資金流程自不若當事人，是被上訴人
    就上開事證已足證明系爭土地買賣總價金為3,666,200元，
    因上訴人支付賣方之資金管道有多種方式，又買賣契約書約
    定買方價金餘額於過戶手續辦理完成付清，而該土地亦於81
    年8月間辦理移轉登記予葉福順，自可認定上訴人於土地過
    戶時已付清買賣價金予賣方，而上訴人並未舉出具體事證以
    資證明其與賣方嗣後同意減少該土地之買賣價金，及賣方對
    上訴人未付清之土地買賣價金有催討及訴追之情事，是上訴
    人對此部分訴稱其僅支付2,299,800元之土地買賣價金，尚
    有1,300,200元未付乙節，亦難可採。綜上所陳，原處分（
    復查決定）並無違誤，訴願決定予以維持，亦無不合。因而
    為上訴人敗訴之判決，核無違誤。
五、本院經查：(一)、上訴意旨復以：(1)84年1月13日修正之遺產
    稅及贈與稅法第10條第2、3項規定：「本條修正前發生死亡
    事實或贈與行為之案件，於本條修正公布效日尚未核課或尚
    未核課確定者，其估價適用前項規定辦理」、「第一項所稱
    時價，土地以公告土地現值或評定標準價格為準，房屋以評
    定標準價格為準」，參酌增訂立法意旨，以及同時增訂第5
    條第3款但書：「以自己之資金，無償為他購置財產者，其
    資金。但該財產為不動產者，其不動產」等規定；本件被上
    訴人既認定上訴人以自己之資金，無償為葉福順購置財產，
    自應以不動產為贈與標的，而非資金，原判決認定資金為贈
    與標的，即有適用前開法規不當之違法。(2)為買受人之上訴
    人與出賣人傅添情2人，均陳稱買賣總價為2,600,000元，有
    卷附該2人之談話筆錄足佐，被上訴人遽以3,666,200元推算
    買賣總價，並據以核算贈與總額，原判決未斟酌買賣雙方談
    話筆錄內容，以及實際支付資金情形，即為認定贈與資金為
    3,666,200元，顯有判決不依證據法則之違法；又「贈與稅
    納稅義務人，每年得自贈與總額中減除免稅額45萬元」，行
    為時遺產及贈與稅法第22條定有明文；本件原判決既認定贈
    與標的為出資之資金，而本件出資資金包括上訴人於「83年
    」9月10日代出賣人傅添情償還臺灣土地銀行大甲分行抵押
    貸款60萬元，有卷附談話筆錄及被上訴人製作調查表第15頁
    查核結果記載可憑，故本件縱以資金為贈與標的，然所為之
    贈與亦跨越不同年度，被上訴人遽認定均為81年度之贈與，
    並非正確；原判決就上訴人此項攻擊方法，並未記載於理由
    項下，自有判決理由不備之違法，及有判決不適用行為時遺
    產及贈與稅法第22條之違背法令情事。(3)被上訴人認定贈與
    者為出資購買土地之資金，而依出賣人傅添情86年4月29日
    談話筆錄記載，買賣總價雖約定為2,600,000元，但上訴人
    僅支付2,299,800元，即以開立6張支票，每張金額283,300
    元，計1,699,800元，加上83年9月10日代為清償土銀借款
    600,000元，合計尚有1,300,200元未付；故縱應以所支付資
    金認定為贈與標的，惟所支付之資金僅為2,299,800元，並
    非被上訴人推算之3,666,200元；被上訴人復未能就上訴人
    出資或傅添情之收受買賣價金為2,666,200元之事實盡其舉
    證責任，原判決未查，有判決不適用證據法則之違法。(二)、
    按「財產之移動具有左列各款情形之一者，以贈與論，依本
    法規定，課徵贈與稅．．．三以自己之資金無償為他人購置
    財產者，其資金。」為行為時遺產及贈與稅法第5條第3款所
    明定。(三)、然查本件上訴人於民國81年6月27日以自有資金
    新台幣3,666,200元為其連襟葉福順購置坐落台中縣大甲鎮
    ○○○段42之89地號持分2分之1之土地乙筆，被上訴人所屬
    沙鹿稽徵所認其涉有行為時遺產及贈與稅法第5條第3款規定
    應以贈與論情事，乃核定其81年度贈與總額3,666,200元，
    應納稅額320,854元，依法並無不合。是原判決認本件原處
    分認事用法，均無違誤，維持原處分及訴願決定，而駁回上
    訴人在原審之訴，其所適用之法規與該案應適用之現行法規
    並無違背，認事用法均為妥適，並無所謂原判決有違背法令
    之情形；又證據之取捨與當事人所希冀者不同，致其事實之
    認定亦異於該當事人之主張者，不得謂為原判決有違背法令
    之情形。上訴人復對於業經原判決論述不採之事由再予爭執
    ，核屬事實認定問題或法律上見解之歧異，要難謂為原判決
    有違背法令之情形。上訴意旨仍執前詞，主張原判決有適用
    法規不當、不適用法規、判決理由不備等等違誤，求予廢棄
    ，經核並無理由，上訴應予駁回。
據上論結，本件上訴為無理由，爰依行政訴訟法第255條第1項、
第98條第3項前段，判決如主文。
中    華    民    國    94    年    8    月    31     日
                  第三庭審判長法  官　徐　樹　海
                              法  官　吳　錦　龍
                              法  官　黃　合　文
                              法  官　林　茂　權
                              法  官　鄭  小  康
以  上  正  本  證  明  與  原  本  無  異
中    華    民    國    94    年    9    月    2      日
　　　　　　　　　　　　　　　書記官　蘇　金　全
